臺灣彰化地方法院民事判決
110年度訴字第1164號
原      告  許善雄  
訴訟代理人  林民凱律師
被      告  許志禎  
            許伸豪  
上二人共同
訴訟代理人  劉月玲  

上列當事人間請求分割共有物事件，本院於民國111年7月22日言
詞辯論終結，判決如下：
    主  文
兩造共有彰化縣○○鎮○○段0000地號土地准予分割。分割方法如附
圖三所示，即：編號A部分195平方公尺土地，由原告取得；編號
B部分196平方公尺土地，由被告取得，並按應有部分比例各二分
之一維持分別共有。
訴訟費用新台幣貳萬貳仟玖佰捌拾壹元，由原告負擔二分之一，
被告許志禎負擔四分之一，被告許伸豪負擔四分之一。
    事實及理由
一、原告起訴主張：
（一）緣兩造共有彰化縣○○鎮○○段0000地號土地（下稱系爭土地
      ），應有部分為原告二分之一，被告各四分之一，兩造並
      未有不分割之約定，亦未有因物之使用目的而不能分割之
      情形，惟兩造多次溝通均無法就系爭土地分割達成協議，
      爰依法提起本訴，請求裁判分割系爭土地。並聲明系爭土
      地按附圖二所示之方式為分割。
（二）依其所提附圖二之分割方案，兩造分得土地之土地均可面
      臨道路及指定建築線，有利後續興建或修繕。若依被告所
      提附圖三之分割方案，原告所分得之土地將無法依建築法
      第11條、彰化縣建築管理自治條例第8條之規定申請建築
      線，明顯妨礙原告之土地使用收益，且不利於後續之房地
      修繕或建築改建等作為，且無通行道路或單獨出入口，損
      害原告土地之整體經濟效益，被告稱若將來若有建築使用
      ，要開設2米之私設道路，會有不確定因素，且依現在的
      建築法規，最小也要3米以上的道路，還是希望採其所提
      之方案。
二、被告方面：
（一）同意分割，但不同意原告之方案，原告之方案會要拆除伊
      等之房屋，希望保留伊等之房屋。提出如附圖三所示之分
      割方案。
（二）原告所有之建物旁已有2.5米寬之巷道，編制為大佃路28
      巷供多戶大眾通行40餘年，雖非既成道路，但為彰化縣建
      築管理自治條例第4條之現有巷道，仍得依該條規定申請
      指定建築線；若採行附圖三之分割方案，原告依前開規定
      仍無法指定建築線，而有不利後續房地修繕或建築物改建
      損及土地整體經濟效益時，被告同意於其分得土地之法定
      空地旁開闢2米寬私設通路，出具通行權同意書，同意該
      私設通路，供兩造通行使用。
三、得心證之理由：
（一）本件原告主張系爭土地為兩造所共有，應有部分比例為原
      告二分之一，被告各四分之一，兩造並未有不分割之約定
      ，亦未有因物之使用目的而不能分割之情形，然無法達成
      協議分割等情，業據其提出土地登記謄本、地籍圖等件為
      證，且為被告所不爭執，堪信為真實。則原告請求裁判分
      割系爭土地，自屬有據。
（二）按共有物之分割，依共有人協議之方法行之。分割之方法
      不能協議決定，或於協議決定後因消滅時效完成經共有人
      拒絕履行者，法院得因任何共有人之請求，命為下列之分
      配：一以原物分配於各共有人。但各共有人均受原物之分
      配顯有困難者，得將原物分配於部分共有人。二原物分配
      顯有困難時，得變賣共有物，以價金分配於各共有人；或
      以原物之一部分分配於各共有人，他部分變賣，以價金分
      配於各共有人。以原物為分配時，如共有人中有未受分配
      ，或不能按其應有部分受分配者，得以金錢補償之。以原
      物為分配時，因共有人之利益或其他必要情形，得就共有
      物之一部分仍維持共有。民法第824條第1至4項分別規定
      。而法院裁判分割共有物，應斟酌共有人之應有部分比例
      、各共有人之意願、土地之價值、現有使用狀況、經濟效
      用、對外通行問題、各共有人所分得之土地能否為適當之
      利用，及各共有人間有無符合公平之原則等因素為通盤考
      量，以定一適當公允之方法為分割。
（三）經查：系爭土地使用分區地類別為鄉村區乙種建築用地，
      使用現況如附圖一所示，即附圖一編號A占地132平方公尺
      之二層樓房、鐵皮建物為原告所有，附圖一編號B占地125
      平方公尺之平房則為被告所有等情，經兩造陳明在卷，且
      經本院會同彰化縣和美地政事務所人員至現場勘驗測量，
      製有勘驗測量筆錄、現況圖（即附圖一複丈成果圖）附卷
      可稽。核兩造所提之分割方案，其中被告所圖附圖三之方
      案，與系爭土地使用現況相符，且能保留系爭土地上之建
      物，符合社會經濟效益，堪稱適當，原告雖辯稱採此分割
      方案將來無法指定建築線，然系爭土地上現已有建築物存
      在，尚無建築需求，之後若需改建，仍得透過協商為之；
      反觀原告所提之方案，分割後土地較不方整且狹長，不利
      於建築使用，並不可採。本院審酌上情，兼衡共有物之性
      質、共有人之意願、利害關係、經濟效用及全體共有人之
      利益、各該共有人分得土地之環境、交通及使用現狀等各
      項因素下，認依附圖三方案分割，符合共有人全體之利益
      ，應屬公允、適當，爰據被告所提如附圖三之方案，諭知
      系爭土地之分割方法如主文第一項所示。
四、末按因共有物分割、經界或其他性質上類似之事件涉訟，由
    敗訴當事人負擔訴訟費用顯失公平者，法院得酌量情形，命
    勝訴之當事人負擔其一部，民事訴訟法第80條之1定有明文
    。本件係因分割共有物事件涉訟，被告等之行為，可認係按
    當時之訴訟程度為伸張或防禦權利所必要。故諭知由兩造按
    應有部分比例分擔本件訴訟費用如主文第二項所示。
五、結論：原告之訴為有理由，並依民事訴訟法第80條之1，判
    決如主文。
中　　華　　民　　國　　111 　年　　8 　　月　　19　　日
　　                  民事第四庭法　官　謝仁棠
以上正本係照原本作成。
如對判決上訴，應於判決送達後20日內向本院提出上訴狀。如委
任律師提起上訴者，應一併繳納上訴審裁判費。
中　　華　　民　　國　　111 　年　　8 　　月　　19　　日
                                書記官  陳文新